【裁判字號】    95,選上訴,36
【裁判日期】    950822
【裁判案由】    選罷法
【裁判全文】
臺灣高等法院刑事判決                95年度選上訴字第36號
上  訴  人  臺灣板橋地方法院檢察署檢察官
被      告  甲○○
            乙○○
上列上訴人因被告違反選罷法案件，不服臺灣板橋地方法院94年
度選訴字第24號中華民國95年4 月28日第一審判決（起訴案號：
臺灣板橋地方法院檢察署94年度選偵字第194 號），提起上訴，
本院判決如下：
    主  文
上訴駁回。
    理  由
一、公訴意旨略以：被告甲○○、乙○○二人均係臺北縣土城市
    「公園海」社區之住戶，對於民國94年臺北縣第16屆縣議員
    選舉第4 選區均具有投票權，因彼等友人彭新龍（另案由臺
    灣板橋地方法院以94年度選重訴第3 號審理中）之友人彭成
    龍（另案由臺灣板橋地方法院以94年度選重訴字第3 號審理
    中）參選本屆臺北縣議員選舉，因彭成龍選情緊繃，被告二
    人為求順利幫助彭成龍當選，透過彭新龍收受由彭成龍所製
    作數目不詳上印有「彭成龍服務團隊」字樣而具有經濟價值
    之Ｔ恤運動杉30餘件，並由彭新龍及被告甲○○、乙○○造
    冊發放給該「公園海」社區住戶，請領有該Ｔ恤運動杉之住
    戶，於該屆臺北縣議員選舉中投票支持彭成龍，期使彭成龍
    能當選臺北縣第16屆縣議員，因認被告二人涉犯公職人員選
    舉罷免法第90條之1 第1 項之投票行賄罪嫌等語。
二、按犯罪事實應依證據認定之，無證據不得認定犯罪事實，刑
    事訴訟法第154 條第2 項定有明文。又事實之認定應憑證據
    ，如未能發現相當證據，或證據不足以證明，自不能以推測
    或擬制之方法為裁判基礎；且認定犯罪事實所憑之證據，雖
    不以直接證據為限，間接證據亦包括在內，然無論直接或間
    接證據，其為訴訟上之證明，須於通常一般人均不致於有所
    懷疑，而得確信其為真實之程度者，始得據之為有罪之認定
    ；又認定不利於被告之事實，須依積極證據，苟積極證據不
    足為不利於被告之認定時，即應為有利於被告之認定，更不
    必有何有利之證據，有最高法院40年度台上字第86號、30年
    度上字第816 號、76年度台上字第4986號判例可資參照。
三、公訴人認為被告二人涉犯公職人員選舉罷免法第90條之1 第
    1 項之罪嫌，無非係以被告二人於調查局、偵查中之供述，
    並有Ｔ恤運動衫12件扣案可資佐證，資為論據。訊據被告二
    人堅詞否認有何違反選罷法犯行，並各辯解如下：
  (1)被告甲○○辯稱：伊是北縣土城市「公園海」社區住戶，伊
    友人彭新龍向伊詢問是否有住戶欲前往參加「羅文嘉競選總
    部」成立大會，並稱參加者需穿著印有「彭成龍服務團隊」
    、「文嘉之友會」等字樣之運動衫，彭新龍先交付運動衫予
    被告乙○○，再由被告乙○○轉交給伊，伊再以每件新台幣
    （以下）200元之價格賣予欲參加上開大會之住戶；沒有造
    冊之事；伊在羅文嘉競選總部成立造勢活動的會場賣了3600
    元，將款項交給彭新龍；伊沒有叫買Ｔ恤的住戶支持彭成龍
    等語。
  (2)被告乙○○辯稱：伊是北縣土城市「公園海」社區住戶，彭
    新龍在「公園海」社區會議廳把整批Ｔ恤交給伊，要伊轉交
    被告甲○○，說每件200元；彭新龍有叫伊去參加羅文嘉競
    選總部成立造勢活動，所以伊也拿一件Ｔ恤，但第三天就將
    衣服還給甲○○，伊沒有出錢買，也沒有發放給「公園海」
    社區住戶，整批運動衫都是被告甲○○處理的，伊並未經手
    等語。
四、經查：
(一)按公職人員選舉罷免法第90條之1 第1 項之投票行賄罪，係
    以對於有投票權之人，行求期約或交付賄賂或其他不正利益
    ，而約其不行使投票權或為一定之行使為構成要件，繹析其
    要件有三：須對於有投票權之人為之；須有行求、期約
    或交付賄賂或其他不正利益之行為；須約使有投票權人為
    一定之行使或不行使投票權。而所謂之行求，係指行賄人自
    行向對方提出賄賂或不正利益，以備交付，祇以行賄者一方
    之意思表示為已足，不以受賄者之允諾為必要；至所謂期約
    ，係指行賄者與受賄者雙方就期望而為約定於一定期間內交
    付賄賂或利益，乃雙方意思已合致而尚待交付；交付，係指
    行賄者事實上將賄賂或不正利益交付受賄者收受之行為。惟
    不論何階段之行為態樣，行為人之行為是否該當於公職人員
    選舉罷免法第90條之1 第1 項之投票行賄罪，除應該當上開
    三要件外，亦須視行為人主觀上是否具有行賄之犯意，而約
    使有投票權人為投票權一定之行使或不行使；而客觀上行為
    人所行求期約或交付之賄賂或不正利益可認係約使投票權人
    為投票權之一定行使或不行使之對價，以及所行求、期約、
    交付之對象是否為有投票權人而定。又上開對價關係，在於
    行賄者之一方，係認知其所行求、期約或交付之意思表示，
    乃為約使有投票權人為投票權一定之行使或不行使；在受賄
    者之一方，亦應認知行賄者對其所行求、期約或交付之意思
    表示，乃為約使其為投票權一定之行使或不行使，且對有投
    票權人交付之財物或不正利益，並不以金錢之多寡為絕對標
    準，而應綜合社會價值觀念、授受雙方之認知及其他客觀情
    事而為判斷，倘足認其與要約有投票權人為投票權一定之行
    使或不行使間，具有對價關係時，始足該當犯罪，最高法院
    著有93年度台上字第4350號判決可資參照。
(二)查被告甲○○於調查局供稱：「彭新龍表示縣議員彭成龍競
    選總部即將成立，希望我幫忙找一些人去造勢加油，並表示
    會拿一批運動衫給我，只要來造勢的民眾，就分一件給他」
    、「約二、三天後，彭新龍到警衛室找我，告訴我競選總部
    成立時間，要我找一些人到場加油，我告訴彭新龍我會找一
    些人去造勢，但去不去我不知道，以後競選總部有什麼事，
    直接找乙○○就好了。事後我在警衛室有看到彭新龍在警衛
    室放了一些空白單子，我就拿去問本社區一些住戶，問他們
    是否願意參加彭成龍競選總部成立大會，願意者請他們簽名
    ，約一星期後，彭新龍打電話問我名冊寫好否，我告訴他巳
    經寫好，我放在警衛室叫他自己來拿。又過了一星期某天晚
    上，彭新龍將運動服放在警衛室，通知乙○○去領，當時剛
    好我在警衛室，乙○○看到我，叫我自行處理該批運動服，
    後來我就拿著該批運動服照著簽名名單，逐一發給社區住戶
    ；總數約30餘件，收受者均為與我同社區住戶等語（詳卷附
    94年度選他字第479 號偵查案件影本卷第2、3頁），復於檢
    察官偵查時陳稱：「彭新龍交給我30幾件運動衣，是那天要
    參加競選總部成立大會時用的，是發給社區住戶」、「彭新
    龍送衣服予住戶是希望他們去熱鬧一下」等語（詳前開偵查
    卷第6 頁）；核與被告乙○○於調查局及檢察官偵訊時所稱
    ：「彭新龍在與我聯絡後有至我住處找我，並交給我近30件
    前述彭成龍競選Ｔ恤，要我發給本社區已登記要參加彭成龍
    競選總部成立大會之民眾，作為當日參與該活動時之用，並
    希望我們能在本屆縣議員選舉中支持彭成龍順利當選；是彭
    新龍要求我與甲○○一起在社區動員住戶參加彭成龍競選總
    部成立大會，同時並登記姓名、衣服尺寸、造冊後再向彭新
    龍領取彭成龍競選Ｔ恤」「彭新龍交給我運動衣是要成立競
    選總部用的」等語（詳前開偵查卷第11頁、第16頁）相符。
    另證人彭新龍於原審審理中亦結證稱：有交印有「彭成龍服
    務團隊」襯衫給乙○○，約20餘件，是羅文嘉之友會要成立
    ，要造勢活動，參加的人要穿那件等語在卷（原審卷第35、
    36頁）。足見被告甲○○、乙○○確有收受彭新龍所交付本
    案印有「彭成龍服務團隊」字樣之運動衣，並依「公園海」
    社區之住戶登記而造冊，再依名冊無償發放上開運動衣予社
    區住戶等事實，應堪認定。被告甲○○、乙○○於原審及本
    院審理中改稱未有造冊之事，係以每件200 元販售；被告乙
    ○○辯稱伊均未經手云云，顯係事後諉卸之詞，固難採信。
    而證人彭新龍於原審雖結證稱有交待乙○○每件要200 元云
    云，然證人彭新龍本身即因本案涉嫌賄選亦經臺灣板橋地方
    法院另案以94年度選重訴字第3 號案件審理中，是已難期其
    能據實陳述，況其於原審供稱：「20餘件運動服，係取自服
    務處，其捐了6000元」「當初他們有說要參加造勢的人，衣
    服一件要收200元」「（問：200元要交給何人？）我想這樣
    才不會有賄選的嫌疑」等語（原審卷第36、37頁），益徵證
    人彭新龍所稱運動服每件要收200 元云云，應屬編篡之詞固
    亦不足採，但被告二人無償交付運動衣予「公園海」社區住
    戶是否即屬對有投票權人為行賄行為，仍應調查其他積極證
    據始足認定之。
(三)按，依被告二人上開陳述及證人彭新龍所證述各語，並扣案
    運動服確印有「彭成龍服務團隊」等文字，則被告二人所稱
    ，其係為彭成龍競選縣議員之競選造勢活動始發放上開運動
    衣予「公園海」社區住戶乙節，應可信實。再被告二人自調
    查局訊問起迄至本院審理中均一再否認於發放上開運動服予
    「公園海」社區住戶時，有要求該等住戶於臺北縣縣議員選
    舉中投票支持彭成龍。被告甲○○並於檢察官偵訊時供陳：
    「我將運動衣發給社區住戶，我都沒有講怎樣，我只告訴他
    們說那天如果有空就去參加成立大會」等語明確（詳前開偵
    查筆錄）。另被告甲○○固於調查局訊問時供稱：「彭新龍
    當初是告訴我，要送這些運動服給住戶，希望住戶能支持彭
    成龍」等語，而被告乙○○於調查局訊問時雖亦供稱：「彭
    新龍在與我聯絡後有至我住處找我，並交給我近30件彭成龍
    競選Ｔ恤，要我發給本社區已登記要參加彭成龍競選總部成
    立大會之民眾，作為當日參與該活動之用，並希望我們能在
    本屆縣議員選舉中支持彭成龍順利當選」等語如前（均詳前
    開偵查筆錄），然觀諸該等陳述，僅能證明彭成龍交付上開
    運動服予被告二人時，曾向被告二人提及支持彭成龍競選縣
    議員一事，但並無法證明被告二人於交付運動服予「公園海
    」社區住戶時有向住戶告以支持彭成龍之語。故「公園海」
    社區住戶究係基於單純參加彭成龍競選造勢活動之心態而領
    取該等運動衣，抑或是認定上開運動衣係換取選票之對價，
    即非無疑，殊難單憑被告二人發放運動服之行為，即遽予推
    認渠二人主觀上有賄選之犯意及行為。是本件是否得憑被告
    二人上開於臺北縣調查站調查時及檢察官偵訊時所為之供述
    ，而認定被告二人涉有公訴人所指對於有投票權人交付賄賂
    之犯行，自尚有合理懷疑之餘。
(四)揆諸前開說明，公職人員選舉罷免法第90條之1 第1 項之對
    於有投票權人交付賄賂罪，其所謂之賄賂，係指具有一定經
    濟價值之財物而言，其價值之高低雖非所問，然仍須該項財
    物與其約使有投票權人之行使或不行使投票權，二者之間具
    有對價關係為必要。本案運動服縱依被告二人所稱有200 元
    之價值，但觀諸其上既印有「彭成龍服務團隊」之字樣，則
    著此運動服者易使人聯想與「彭成龍」有關，當非一般人所
    樂意接受，是交付此運動服是否足以動搖或影響有投票權人
    之投票意向，洵有疑義。況遍查全卷，亦無證據證明收受本
    案運動服之「公園海」社區住戶，與其投票權之行使間具有
    對價關係，顯難認定被告二人交付運動服予「公園海」社區
    住戶，有達於「約」使選民為一定行使投票權之程度。
五、綜上所述，公訴人所舉之證據尚無法證明被告二人主觀上有
    賄選之犯意，而客觀上亦無從證明被告二人交付上開運動衣
    予「公園海」社區住戶時，有約使投票權人為投票權一定行
    使之對價。被告二人所為核與公職人員選舉罷免法第90條之
    1 第1 項投票行賄罪之構成要件有間，自難以該罪相繩。此
    外復查無其他積極、確切證據足以證明被告二人確有公訴意
    旨所指之投票行賄犯行，揆諸前開說明，要屬不能證明其等
    犯罪，原審為被告二人無罪之諭知，核無不合，應予維持。
六、檢察官上訴意旨就被告二人交付本案運動服予「公園海」社
    區住戶，係基於賄選之犯意，及該運動服與投票權之行使有
    對價關係等構成要件事實，仍未提出證據以證明之，猶徒以
    被告二人發放運動服之行為、運動服之價值、被告二人於調
    查局、偵查中所述（按被告二人上開供述筆錄不足證明被告
    二人有賄選之事實，已如上述）等為證，而指摘原判決不當
    ，為無理由，應予駁回。
七、據上論結，應依刑事訴訟法第368 條判決如主文。
本案經檢察官呂光華到庭執行職務。
中    華    民    國    95    年    8     月    22    日
                  刑事第十七庭審判長法  官  陳貽男
                                    法  官  高明哲
                                    法  官  許仕楓
以上正本證明與原本無異。
如不服本判決，應於收受送達後十日內向本院提出上訴書狀，其
未敘述上訴之理由者，並得於提起上訴後十日內向本院補提理由
書狀（均須按他造當事人之人數附繕本）。
                                    書記官  劉貞達
中    華    民    國    95    年    8     月    25    日


司法院資訊處製作；財團法人民間司法改革基金會備份。
